最高法院刑事判決　　　　　　九十六年度台上字第一０七０號
上　訴　人　甲○○
上列上訴人因傷害致人於死案件，不服台灣高等法院中華民國九
十五年十一月二十二日第二審更審判決（九十五年度上更(二)字第
七三八號，起訴案號：台灣板橋地方法院檢察署八十八年度偵字
第一四一０七、一四三二八號），提起上訴，本院判決如下：
    主  文
上訴駁回。
    理  由
按刑事訴訟法第三百七十七條規定，上訴於第三審法院，非以判
決違背法令為理由，不得為之。是提起第三審上訴，應以原判決
違背法令為理由，係屬法定要件。如果上訴理由書狀並未依據卷
內訴訟資料，具體指摘原判決不適用何種法則或如何適用不當，
或所指摘原判決違法情事，顯與法律規定得為第三審上訴理由之
違法情形，不相適合時，均應認其上訴為違背法律上之程式，予
以駁回。本件上訴人甲○○上訴意旨略稱：（一）上訴人於警訊
時及於檢察官偵查中陳稱：上訴人係持拆信刀刺了一刀，不小心
刺到被害人陳天儒，不知刺到哪裏等語，所稱「刺傷」被害人等
語，係推測之詞，即僅係泛指傷及被害人之意，不能認上訴人有
傷害被害人之故意。原審亦未查明何以法務部法醫研究所（下稱
法醫研究所）認「刀從前方加害」、「死者高舉右手，暴露出右
腋窩時，加害者揮刀由上往下」等情為可資採信。又衡諸常情，
被害人高舉右手欲揮動右手攻擊上訴人之際，上訴人於黑暗中怎
知拆信刀會劃及被害人右腋窩處？參諸被害人刀傷深度僅為二至
二‧五公分，上訴人手持之拆信刀，刀刃為二十四公分，刀柄為
十公分，加上上訴人手臂之長度，足以推測上訴人係不小心劃傷
被害人之表皮下動脈，上訴人實非故意傷害被害人。原審未究明
上訴人與被害人於案發當時之相對位置，及當時距離是否足以構
成故意傷害被害人之條件，遽認上訴人所辯：不小心刺到被害人
等語，為不可採信，實有應於審判期日調查之證據未予調查之違
法。（二）上訴人於警訊時已陳稱：伊發現歹徒（指被害人）呈
蹲姿，蹲在上訴人後陽台洗衣機旁，且手持一把短水果刀，伊見
狀趕緊跑回臥房隨手拿一把拆信刀自衛，此時歹徒就往大門門外
逃跑，伊拿拆信刀隨後追呼捉小偷，最後歹徒跑至中和市○○路
、中興街時，卻回頭揮拳攻擊伊，伊一直閃躲並告以不要再攻擊
伊，可是歹徒還是一直攻擊伊，不知怎麼回事，歹徒胸前被刺了
一刀等語，足見上訴人追逐被害人之目的，係欲將之逮捕，而無
加以傷害之故意，此從被害人僅有一處傷情以及上訴人報警並協
助將被害人送醫等情更足以證明。原審並未明上訴人何以有傷
害被害人之犯罪動機；又上訴人於追躡逮捕現行犯之際，於被害
人高舉右手，做勢攻擊之際不慎劃傷被害人，係依法令之正當行
為且屬正當防衛，應屬免責。原審未詳予審認調查，對於上訴人
行為符合正當防衛之要件，竟又認有防衛過當之情事。原判決有
不載理由及所載理由矛盾之違法等語。
惟查原判決認定上訴人有原判決事實欄所載之犯行，因而撤銷第
一審判決，改判仍論處上訴人傷害人之身體，因而致人於死罪刑
，已詳予明所依憑之證據及認定之理由。並就上訴人辯稱：被
害人侵入其住宅行竊被伊發現後，又對伊施強暴，伊追捕至中和
市○○路、中興街案發現場時，被害人轉身高舉右手欲攻擊伊並
制止伊之追捕，伊閃躲之際不知所持有之拆信刀竟劃及被害人之
右腋窩；當時被害人拿刀要攻擊伊，並揮手過來，伊就一直閃，
要他不要過來，後來不知何故，就看到被害人蹲在地上，伊就報
警，送他去醫院，伊並無傷害被害人之犯意，對被害人死亡結果
亦無預見等語。認從上訴人於警訊時供稱：被害人是赤手空拳攻
擊伊，沒有持械等語，以及於檢察官偵查中供稱：伊共揮二刀，
一刀是追被害人時揮的，一刀是扭打時不小心刺的，這二刀，伊
均不知傷被害人何部位；被害人攻擊伊時，伊不知被害人有無拿
刀等語，於原審法院前審供稱：在跑的時候，伊拿著刀揮舞，被
害人是否有拿東西，伊不知道，因伊當時在追他，那時天色很晚
，又下雨等語；足認上訴人是一路追捕被害人，在追趕過程中即
對被害人揮一刀，但未揮中，迨追至中和市○○路、中興街口時
，被害人突轉身並高舉右手，欲揮拳制止上訴人之追捕，上訴人
遂以右手持上開尖刀由上而下劃入被害人之右腋窩處；而扣案之
上訴人手持之尖刀刀刃長達二十四公分，刀刃頂端為尖銳狀，參
酌法醫研究所鑑定並函覆原審法院稱：經審酌本案尖刀、上訴人
與被害人二人之身高、被害人右腋窩長七公分，深二至二‧五公
分創傷傷勢後，認刀從前方加害，加害者可能在被害人右側前面
，被害人高舉右手，兩人大約同樣高度，被害者暴露出右腋窩時
，加害者揮刀由上往下，該傷勢可能是搏鬥時造成，被害人前衝
要揮拳，而遭加害者揮刀劃傷之可能性頗高等語，足認上訴人有
傷害被害人之犯意甚明；又上訴人持上述尖銳刀器傷人，客觀上
能預見被害人因刀傷而死亡，亦足以認定。其上揭所辯，係企圖
避重就輕，委無足採，亦詳理由，予以說明指駁。並說明：上
訴人於深夜追捕無故侵入其住宅之被害人嫌犯（原判決並已明
並無確切證據足以認定被害人有著手竊取上訴人所有財物之行為
），遭被害人反撲，轉身高舉右手欲揮拳制止上訴人之追捕動作
，對此現實不法侵害，旋出手制止，原屬正當防衛權之行使，惟
被害人當時係徒手，上訴人洵無持尖銳刀器揮向被害人之必要，
上訴人以尖刀劃入被害人之右腋窩之行為，乃屬過當之防衛行為
，合依刑法第二十三條後段減輕其刑；上訴人因自首而接受裁判
，應依修正前刑法第六十二條規定減輕其刑，再依刑法第二十三
條後段遞予減輕其刑等理由甚詳。核原判決上揭論斷，尚無不合
。難以遽指有查證未盡、理由不備或理由矛盾等違誤。上訴意旨
，徒憑己見，就原審採證認事職權之適法行使，及原判決已論斷
說明之事項，重複為事實之爭辯，任指原判決有上訴意旨指摘之
違誤，核與法律所規定得為第三審上訴理由之違法情形不相適合
。其上訴違背法律上之程式，應予駁回。
據上論結，應依刑事訴訟法第三百九十五條前段，判決如主文。
中　　華　　民　　國　九十六　年　　三　　月　　八　　日
                      最高法院刑事第八庭
                          審判長法官  陳　正　庸
                                法官  賴　忠　星
                                法官  林　開　任
                                法官  林　立　華
                                法官  陳　晴　教
      本件正本證明與原本無異
                                      書  記  官
中　　華　　民　　國　九十六　年　　三　　月   十九   日
                                                H
